【裁判字號】    91,訴,651
【裁判日期】    920226
【裁判案由】    偽造有價證券等
【裁判全文】
臺灣臺南地方法院刑事判決                          九十一年度訴字第六五一號
    公  訴  人  臺灣臺南地方法院檢察署檢察官
    被      告  庚  ○  ○
                丁  ○  ○
    共      同
    選任辯護人  張  天  良
                許  世  烜
                楊  丕  銘
右列被告因偽造有價證券等案件，經檢察官提起公訴（九十年度偵續字第七八號），
本院判決如左：
    主  文
庚○○、丁○○均無罪。
    理  由
一、公訴意旨略以：被告庚○○、丁○○與告訴人己○○係姊妹，民國八十一年間，
    庚○○設立世紀將軍實業有限公司（下稱世紀公司），由己○○擔任世紀公司之
    負責人，並向臺灣中小企業銀行東臺南分行申請第六一五—九號甲存（支票）帳
    戶，於八十二年七月間，己○○離開世紀公司，要求庚○○辦理公司負責人變更
    ，且不得以己○○為公司負責人名義開立支票。嗣丁○○於八十三年三月五日以
    其本人及庚○○名義參加乙○○擔任會首，每會新臺幣（下同）五萬元之支票互
    助會各一會，庚○○於八十四年九月間得標，詎庚○○與丁○○竟共同基於意圖
    供行使之用之犯意聯絡，未經己○○同意，為擔保庚○○應按月交付會首之會款
    ，竟由丁○○持己○○及世紀公司之印章，蓋用在上開甲存帳戶所請領之支票（
    己○○印文在世紀公司印文之前），填寫金額均為五萬元之支票計十二紙而偽造
    有價證券後（均未扣案），交予乙○○，乙○○嗣將其中票號為ＡＰ00000
    00號及ＡＰ0000000號，發票日為八十五年二月十日及八十五年十一月
    十日之支票二紙（下稱系爭支票）交予另一會員甲○○，事後因會首乙○○未將
    庚○○得標之會款全數繳付，並於八十四年十月宣告止會，丁○○為避免損失，
    遂將上開帳戶存款提出，導致上開支票因存款不足而退票，持票人甲○○遂於八
    十五年十一、十二月間，向臺灣臺南地方法院聲請對己○○核發支付命令，丁○○接獲八十五年度促字第二五○三○號支付命令後，竟於八十五年十二月十四日
    偽造「己○○」簽名及盜用「己○○」之印章印文各一枚提出異議狀而偽造私文
    書，持以向臺灣臺南地方法院聲明異議而行使，並於八十六年一月十七日及同年
    二月十四日，於臺灣臺南地方法院八十六年度南簡字第二十二號給付票款事件中
    ，連續偽造「己○○」之簽名二枚、盜用「己○○」印章印文一枚而偽造民事委
    任狀之私文書二紙，持以交付法院而行使之，委任不知情之丙○○及其本人代理
    己○○出庭，並於接獲上述民事宣示判決筆錄後，承前偽造文書之犯意，偽造「
    己○○」簽名及盜用「己○○」印章印文各一枚而偽造上訴狀之私文書，並持以
    行使之，並在八十六年度簡上字第三十九號事件中，於八十六年四月七日偽造「
    己○○」簽名及盜用「己○○」印章印文各一枚而偽造民事委任狀之私文書一紙
    ，委任其本人代理己○○出庭，足生損害於己○○。嗣於八十九年九月間，因己○○欲購車辦理貸款時，經由汽車公司告知，始知其曾因開立支票跳票列為拒絕
    往來戶，經向庚○○詢問，始知上情。因認被告庚○○、丁○○涉犯刑法第二百
    零一條第一項之偽造有價證券罪嫌；被告丁○○另涉犯刑法第二百十六條、第二
    百十條之行使偽造私文書罪嫌。
二、按犯罪事實應依證據認定之，無證據不得推定其犯罪事實；又不能證明被告犯罪
    者，應諭知無罪之判決，刑事訴訟法第一百五十四條、第三百零一條第一項分別
    定有規定。認定不利於被告之事實，須依積極證據，苟積極證據不足為不利於被
    告事實之認定時，即應為有利於被告之認定，更不必有何有利之證據。此之所謂
    證據，須確屬能為被告有罪之證明，而無瑕疵可指者，始足當之；再者，犯罪事
    實之認定，應憑證據，所謂證據，須適於為被告犯罪事實之證明者，始得採為斷
    罪資料，如未能發現相當證據，或證據不足以證明，自不能以推測或擬制之方法
    以為裁判基礎；又所謂認定犯罪事實所憑之證據，雖不以直接證據為限，間接證
    據亦包括在內，然而無論直接或間接證據，其為訴訟上之證明，須於通常一般人
    均不致有所懷疑，而得確信其為真實之程度，始得據之為有罪之認定，倘其證明
    尚未達到此一程度，而有合理懷疑存在時，即應為無罪之判決（最高法院二十九
    年上字第三一○五號、三十年上字第八一六號、四十年台上字第八六號、五十三
    年台上字第二七五○號、七十六年台上字第四九八六號分別著有判例參照）。又
    告訴人之告訴，係以使被告受刑事訴追為目的，是其陳述是否與事實相符，仍應
    調查其他證據以資審認，苟其所攻擊之詞，尚有瑕疵，則在此瑕疵未究明前，即
    不得遽採為斷罪之基礎（最高法院五十二年臺上字第一三○○號判例、六十一臺
    上字第三○九九號判例、六十九年臺上字第一五三一號判決參照）。
三、公訴人認被告庚○○、丁○○二人涉犯右開犯行，無非以：告訴人指訴其離職後
    已不授權世紀公司及被告庚○○簽發上開支票，及其不知情有前開民事訴訟，未
    同意被告丁○○代寫異議狀及代理其出庭、上訴等情；又被告丁○○以告訴人為
    世紀公司之負責人名義簽發系爭二紙支票予會首乙○○，係為擔保被告庚○○應
    按月交付會首乙○○之會款，此為被告二人所自承，且經證人即另一會員甲○○
    結證屬實，並有互助會單一份及臺灣臺南地方法院八十六年度南簡字第二十二號
    、八十六年度簡上字第三十九號給付票款事件卷宗影本在卷可按，則被告庚○○
    理應以其個人名義支付會款，然竟交付世紀公司（負責人為告訴人）為發票人之
    支票用以支付其個人會款，而由世紀公司或告訴人負擔票據責任，若謂告訴人同
    意被告丁○○代為簽發上開支票，孰能相信？雖依被告丁○○提出多張告訴人或
    被告庚○○書寫之支票票頭所示之時間，足認告訴人離職後有簽發上開帳戶之支
    票，然被告丁○○簽發本案支票時，既未獲得告訴人同意，且發票之目的係為支
    付私人會款，被告丁○○以此欲證明發票獲得告訴人授權，尚非可採；另臺灣臺
    南地方法院八十六年度南簡字第二十二號第一四頁民事委任狀「己○○」之簽名
    與被告丁○○字跡筆劃特徵相符一情，有法務部調查局九十年六月五日九十陸(二)
    字第九○○三五○○九號鑑定通知書一紙在卷可按，該委任狀應係被告丁○○自
    行繕寫，告訴人既否認委任被告丁○○代理出庭，而委任狀又係被告丁○○所自
    為，由此可知，告訴人指稱被告丁○○未經其同意偽造其簽名及印文而偽造民事
    委任狀，應可採信等為其主要論據。訊之被告庚○○、丁○○固坦承以告訴人為
    世紀公司負責人名義簽發系爭二紙支票予會首乙○○，以擔保被告庚○○應按月
    交付會首乙○○之會款，並由丁○○代理告訴人於前揭給付票款民事案件出庭應
    訊等情不諱，惟均堅決否認有何偽造有價證券或行使偽造私文書之犯行，被告庚○○辯稱：世紀公司係伊出資經營，告訴人僅係登記負責人，因世紀公司須使用
    支票，有得告訴人同意出借其名義申領支票使用，並授權伊所僱用之告訴人代為
    保管支票簿及印鑑章，告訴人離職後，則將支票簿及印鑑章交由被告丁○○保管
    ，伊並未偽造有價證券等語；被告丁○○則辯稱：世紀公司是伊姊姊庚○○一人
    出資經營，告訴人僅係登記負責人，有同意出借其名義讓庚○○申領上開支票使
    用，且庚○○所有之支出都是以上開支票帳戶支付，本案支票是庚○○委託伊簽
    發予會首乙○○用以支付會款，伊並未偽造有價證券，嗣因會首乙○○宣告止會
    ，庚○○自會首乙○○處收受之得標支票有部分退票，為避免損失就未將上開支
    票之面額存入該支票帳戶讓其退票，收受上開支票之另一會員河江林因上開支票
    退票，就向法院提起給付票款訴訟，告訴人收到傳票後，至伊辦公室打電話聯絡
    庚○○回國處理，庚○○表示該互助會事項是委託伊處理，所以要委託伊出庭，
    告訴人就要伊屆期出庭應訊，敗訴後也是告訴人來找伊，再一起打電話聯絡庚○○，決定上訴，伊於上訴後還有代理出庭，並未偽造私文書、行使偽造私文書等
    語。
四、本件世紀公司之實際負責人為被告庚○○，告訴人在世紀公司任職期間，同意擔
    任世紀公司之登記負責人，並出借其負責人名義開立上開世紀公司支票帳戶，供
    被告庚○○使用，授權被告庚○○代理世紀公司簽發支票等情，為告訴人所自承
    ，核與被告二人之供述及證人戊○○證稱世紀公司之出資者及實際負責人均係庚○○（見本院卷第一○三頁）等情節相符，足見告訴人在世紀公司任職期間確曾
    授權被告庚○○使用上開支票帳戶，已甚明確。雖告訴人指稱其於八十二年七月
    間離職後，即要求被告庚○○須變更公司之登記負責人，未再授權被告二人簽發
    上開支票，且不知情有前揭給付票款民事訴訟，並未同意被告丁○○代理其出庭
    應訊等情，惟為被告二人所否認，並堅稱：告訴人有授權庚○○使用上開支票帳
    戶，且於知悉前揭民事案件後，要求其等代為處理等語。是本案首應究明者厥為
    ：告訴人自世紀公司離職後，是否仍繼續授權被告庚○○使用以其名義開立之支
    票帳戶？告訴人是否知悉前揭民事訴訟，而要求被告二人代為處理該訟爭民事案
    件？經查：
  (一)就被告二人被訴偽造有價證券部分；
    1.告訴人雖陳稱其離職後，有以電話聯絡被告庚○○不要繼續使用上開支票帳戶
      ，惟此為告訴人之片面指訴，告訴人並未舉證以實其說，尚難遽採為真實而逕
      為不利於被告之認定；且自告訴人任職世紀公司，同意被告庚○○使用上開支
      票帳戶，迄告訴人離職前，被告庚○○曾多次以上開帳戶支票支付其個人款項
      等情，業經被告二人及告訴人陳明在卷，並有被告庚○○用以支付私人款項之
      支票存根附卷可稽（見偵查卷第一一○至一一五頁），足見告訴人出借其名義
      開立之上開世紀公司支票帳戶予被告庚○○使用時，即已同意被告庚○○將上
      開支票帳戶，用以支付其個人款項，自無法僅憑系爭二紙支票係被告庚○○委
      託被告丁○○簽發，用以擔保被告庚○○個人會款之支付一節，即遽認被告庚○○於告訴人離職後簽發系爭二紙支票，必定未得告訴人之授權。
    2.告訴人自任職於世紀公司起，至離職後之八十三年間止，曾多次向世紀公司借
      用上開世紀公司支票帳戶之支票，供其個人調度使用，且其向世紀公司借用支
      票時，尚須經過被告庚○○同意，此為告訴人所自承（見本院卷第八五頁），
      並有告訴人記載之世紀公司帳冊及支票存根在卷可按（見偵查卷第一○五至一
      ○六頁、第一一○至一一五頁、第二三三至二三四頁），足見告訴人僅係出借
      其名義申領上開支票帳戶，該支票帳戶之實際使用者應係世紀公司之實際負責
      人庚○○，且告訴人於離職後，仍繼續向被告庚○○「借用」該帳戶之支票．
      並載明借用之意旨，是被告二人主觀上認告訴人雖已離職，然並未撤回其先前
      同意被告庚○○使用上開支票帳戶之意思，亦與常情無悖，尚難認其等有何未
      經授權逕行簽發系爭二紙支票之偽造有價證券之犯意。
    3.被告庚○○於告訴人離職前曾以「郭韋珠」名義參加告訴人擔任會首之互助會
      ，且多次簽發上開世紀公司帳戶之支票予告訴人支付會款，並於告訴人離職後
      繼續開立發票人為世紀公司、發票日為八十二年十月十八日、八十四年一月十
      八日，面額分別為八千元、一萬元之上開支票帳戶之支票二紙交予告訴人，用
      以支付該互助會會款，而告訴人仍予收受等情，業經告訴人自承在卷（見本院
      卷第八六頁），並有上開支票存根影本附卷可稽（見偵續卷第三九頁及本院卷
      第二一九頁），足見告訴人就被告庚○○於其離職後仍繼續使用上開支票帳戶
      一節知之甚詳，惟其仍未向銀行終止上開支票帳戶，或向被告庚○○要求返還
      上開支票簿或印鑑章，參以告訴人亦自承其離職時並未要求被告庚○○返還支
      票簿及印鑑章等語（見本院卷第八五頁），則被告二人主觀上認定告訴人未表
      示反對，即代表其基於姊妹情誼，繼續同意被告庚○○繼續使用上開支票帳戶
      ，亦為人情之常，自難以告訴人事後提起告訴時，明確表示其離職後，未繼續
      同意被告庚○○使用上開支票帳戶，即遽推認被告有何未經授權簽發系爭二紙
      支票之偽造有價證券之犯意。
    4.證人即告訴人離職後承接其業務之世紀公司員工壬○○證稱：伊並未保管支票
      簿及印鑑章，支票簿及公司大小印是庚○○回國時，告訴人在世紀公司將支票
      簿及公司大小印拿給庚○○，庚○○立即再交予丁○○，公司須用票時，伊都
      找丁○○開票等語（見本院卷第一八一至一八二頁），核與被告二人供稱告訴
      人於離職後，曾回世紀公司與壬○○辦理交接手續之情節大致相符，則被告二
      人以告訴人於離職後，曾交付支票簿及印鑑章予被告庚○○為由，認告訴人已
      概括授權被告庚○○可繼續使用上開支票帳戶，亦非全然無由，自難僅以告訴
      人事後表明未同意被告二人使用，即遽認被告二人係冒用告訴人名義開立系爭
      二紙支票。
    5.綜上所陳，告訴人出借其名義予被告庚○○開立上開世紀公司支票帳戶時，即
      同意庚○○以上開支票帳戶支付公司及私人款項，且於離職後回世紀公司與承
      接其業務之員工壬○○辦理交接時，將支票簿及印鑑章一併交予被告庚○○，
      嗣後知情被告庚○○仍有簽發該帳戶支票用以支付私人會款時，亦未積極反對
      或要求終止該支票帳戶之使用，衡諸常情，足認告訴人有概括授權被告庚○○
      繼續使用上開支票帳戶之意，是被告二人憑此確信，未知會告訴人即簽發系爭
      二紙支票予他人，尚難認被告二人主觀上有何偽造有價證券之故意。
  (二)就被告丁○○被訴偽造私文書、行使偽造私文書部分：
    1.告訴人離職後仍時常出入世紀公司或至被告丁○○位於世紀公司樓上之住處暫
      住，且告訴人離職後之信件，亦都寄送至世紀公司，由世紀公司之員工壬○○
      、被告丁○○之員工丙○○等人代收後，以電話聯絡告訴人領取，或俟告訴人
      至世紀公司辦公室時再行轉交等情，業經證人壬○○、丙○○、辛○○分別於
      偵查中及本院調查時結證屬實（偵查卷第一五六頁及本院卷第四四至四五頁、
      第一八一頁、第二八七至二九一頁），足見告訴人離職後，與被告二人仍來往
      密切，且關係良好，則以告訴人出入世紀公司次數之頻繁一情觀之，告訴人是
      否確實不知前揭民事給付票款案件，已非無疑。且本院職權調閱前揭八十五年
      度促字第二五○三○號支付命令民事卷及八十六年南簡二二號、八十六年度簡
      上字第三九號給付票款民事卷核閱結果，該支付命令及開庭通知書係由辛○○
      、丙○○代告訴人領取，經傳喚辛○○、丙○○到庭，證人辛○○證稱其收到
      該支付命令後，有將該支付命令送至五樓世紀公司辦公室，由該辦公室之職員
      領取等語（見本院卷第二八七至二九一頁），證人丙○○則證稱其收到告訴人
      之信件後，都有轉告告訴人等語（見本院卷第四五至四六頁），足見告訴人自
      證人丙○○等人處得知其有前揭民事案件繫屬於法院之可能性極高，自不得僅
      以告訴人片面否認其知情為由，即遽為不利於被告丁○○之認定。
    2.又證人丙○○於本院調查時證稱：印象中告訴人曾到臺南市○○路二三四號五
      樓之辦公室，向丁○○表明，要丁○○與庚○○處理好前揭民事案件等語（見
      本院卷第四五、四七頁）；核與同案被告庚○○於本院調查時供稱：告訴人有
      打電話至美國聯絡伊，表明該筆票款與告訴人無關，告訴人不想處理，要伊回
      國處理前揭民事訴訟，因被告丁○○瞭解伊加入該互助會之始末，伊就請被告
      丁○○代為處理該民事案件等情相符（見本院卷第七六頁），足見告訴人應知
      悉他人向法院起訴請求給付上開支票帳戶之票款等節，縱告訴人未直接委任被
      告丁○○代其出庭，然其既要求上開支票帳戶之實際使用者庚○○處理該件民
      事紛爭，則被告丁○○受庚○○所託，繕寫委任狀，代理告訴人出庭表明非告
      訴人個人之票款，實難認其有何偽造私文書或行使偽造私文書之犯意；參以系
      爭二紙支票係為擔保被告庚○○應按月交付會首乙○○之會款，並非被告丁○○用以支付其個人會款，如前所述，則前揭給付票款民事案件應與被告丁○○
      無關，倘非受他人委託，被告丁○○實無偽造告訴人署押，代理告訴人出庭應
      訊之必要，是被告丁○○辯稱：係告訴人要求伊大姊庚○○處理，伊大姊庚○○就要伊代理出庭等情，尚堪採信。
    3.雖本院八十六年度南簡字第二二號給付票款卷第一四頁委任狀上之字跡係被告
      丁○○之筆跡，惟其餘本院八十六年度南簡字第二二號給付票款卷第三至四頁
      異議狀、第九頁委任狀、本院八十六年度簡上字第三九號給付票款卷第六至七
      頁上訴狀、第一六頁委任狀上之字跡，均非被告丁○○、庚○○之筆跡，有法
      務部調查局九十年六月五日（九○）陸（二）字第９００３５００９號函、九
      十一年八月二十二日調科貳字第０９１００４９２４１０號函各一件在卷可稽
      （見偵查卷第二○○頁及本院卷第三一四頁），自不得僅憑前揭民事卷內，其
      中一份委任狀上之字跡係被告丁○○自行繕寫，及告訴人否認委任被告丁○○
      代理出庭等節，即遽認告訴人就前揭民事案件完全不知情，係被告丁○○未受
      委任，擅自代為出庭。
    4.至證人戊○○雖於本院調查時證稱：被告二人與告訴人協調賠償事宜時，有通
      知伊到場，等伊到場時，被告二人與告訴人已談到被告二人要如何賠償告訴人
      ，當時分成兩部分，被告庚○○部分是以告訴人為法定代理人名義開立之世紀
      公司支票帳戶被退票，被告庚○○要賠償告訴人，被告丁○○部分則是其借用
      世紀公司之支票在票貼，要賠償告訴人等情（見本院卷第九五至九六頁、第一
      ○三頁），僅能證明被告二人與告訴人事後確曾就上開支票帳戶之使用紛爭，
      相約談判協調如何賠償告訴人，而無法證明告訴人就前揭給付票款訟爭事件完
      全不知情，而未曾要求被告二人處理訟爭事宜；且觀諸證人戊○○證稱：伊只
      知道丁○○在該次協商過程中曾拿出一張法院文件給告訴人，但伊不清楚文件
      內容，只知道告訴人當時有表明為何丁○○不將該文件交予告訴人，之後告訴
      人就抽走該份法院文件等語（見本院卷第一○○頁），被告丁○○於事後協商
      時所提出之該份文件是否確為前揭民事案件判決書，已非無疑，縱係該件判決
      書，亦僅能推知告訴人未收受該份判決書，不知判決結果，而無法證明告訴人
      自始即不知情有該民事訟爭案件，是證人戊○○上開證言，亦無從為不利於被
      告丁○○之認定。
五、綜上所述，本件除告訴人之片面指訴外，查無其他積極證據足資證明被告二人有
    何公訴人所指之前開犯行，且間接證據亦未達一般人皆無所懷疑之程度，對於公
    訴意旨，本院調查證據結果，未能達於確信之程度，既不能證明被告二人犯罪，
    依法應為無罪判決之諭知。
據上論斷，應依刑事訴訟法第三百零一條第一項，判決如主文。
本案經檢察官曲鴻煜到庭執行職務。
中      華      民      國      九十二      年    二    月    二十六    日
                                  臺灣臺南地方法院刑事第五庭
                                      審判長  法  官    蘇  清  水
                                              法  官    蔡  直  青
                                              法  官    林  欣  玲
右正本證明與原本無異。
如不服本判決，應於判決送達後十日內，向本院提出上訴狀。
                                              書記官    黃  子  起
中      華      民      國      九十二      年    二    月    二十七    日


司法院資訊處製作；財團法人民間司法改革基金會備份。
